【裁判字號】    90,上,223
【裁判日期】    920311
【裁判案由】    返還價金
【裁判全文】
臺灣高等法院臺中分院民事判決  九十年度上字第二二三號
    上  訴  人  僑木建設股份有限公司
    法定代理人  甲○○
    被 上訴 人  乙○○
右當事人間請求返還價金事件，上訴人對於中華民國九十年二月二十三日臺灣臺中地
方法院八十八年度訴字第二二八六號第一審判決提起上訴，本院判決如左：
    主    文
上訴駁回。
第二審訴訟費用由上訴人負擔。
    事    實
甲、上訴人方面：
一、聲明：
（一）原判決不利於上訴人之部分廢棄。
（二）右廢棄部分，被上訴人在第一審之訴駁回。
二、陳述：除引用原判決書之記載外，補稱：
（一）上訴人與被上訴人正式訂立買賣契約之時間為民國八十一年四月二十七日，當
      時系爭大樓尚未取得建築執照，上訴人亦未公開對外銷售，系爭大樓於同年五
      月三十日始取得主管機關核准之建築執照，上訴人係依兩造間所簽訂之房屋預
      定買賣合約書第六條：「本大樓施工標準，悉依市政府工務局核定之建築執照
      圖說明及附件四建材設備說明書，由乙方（即上訴人）全權統籌負責建造。」
      及第二十四條：「本合約雙方應共同遵守，有關本標的之廣告宣傳品，僅供參
      考之用，一切買賣條件，以本合約為依據。」，是上訴人依主管機關核准之建
      照圖說及兩造間之契約約定建築，並無不當。
（二）被上訴人自訴上訴人詐欺之刑事案件，已經臺灣臺中地方法院八十五年度自字
      第一一九○號、臺灣高等法院臺中分院八十六年度上易字第一五九五號刑事判
      決無罪確定。
（三）被上訴人提出之八十五年度律盛字第八○九○一號律師函，其說明欄僅表示「
      欲解除」，且函文中亦表示：「‧‧‧恐涉有刑法詐欺之嫌，據此敝當事人（
      指被上訴人）欲解除與貴公司（指上訴人）所訂之買賣契約，洵此委由本律師
      代為發函，請貴公司於文到三日內出面會商解決，否則將循法律途徑解決。」
      等語。準此，上開律師函應僅為一般之催告函，非謂上訴人已為撤銷買賣契約
      之意思表示。
三、證據：除援用第一審所提證據外，並聲請訊問證人李祖原、王重平為證。
乙、被上訴人方面：
一、聲明：如主文所示。
二、陳述：除引用原判決書之記載外，補稱：
（一）被上訴人係依據上訴人所提供之廣告圖而與之訂立買賣契約，倘上訴人未公開
      對外銷售系爭建物，被上訴人焉能得知系爭建物亟待銷售，況系爭建物之建築
      藍圖，係由上訴人委請建築師規劃完成後，送請主管機關審核並據以請領建築
      執照，故其對於建築師設計規劃之藍圖，理應知之甚稔，縱認上訴人遲至八十
      一年五月三十日始取得系爭建物之建築執照，亦無礙於上訴人應依建築師規劃
      之藍圖，負有向消費者據實說明義務之責任。
（二）上訴人所興建之「大衛道」集合住宅，係以預售屋之方式出售，按預售屋於交
      易時，因尚無成屋，公共設施亦未完備，購屋者幾乎完全依憑預售屋廣告，藉
      以認識其所購建物之環境、外觀、坪數等，俾憑以作為決定購買與否之參考依
      據。社區公共設施之多寡、良窳，亦為購屋者決定購屋與否之重要考量因素，
      本件上訴人於銷售系爭大樓時，其預售屋廣告黑白及彩色圖說暨銷售人員銷售
      時均稱：系爭大樓之五、六樓為公共設施，五樓公共設施有（一）游泳池長三
      十五米、寬二十米，（二）景觀花園，（三）休閒烤肉區，（四）兒童游泳池
      ，（五）休閒活動室內有乒乓球檯、撞球檯、飛鏢區，（六）閱覽室，（七）
      健身房，（八）咖啡飲料區，（九）男女烤箱室及男女更衣室二十四間，（十
      ）槌球練習場，（十一）高爾夫果嶺練習場，（十二）ＣＯＦＦＥＥ─ＢＡＲ
      ，（十三）ＳＫＹ─ＬＯＢＢＹ，（十四）溫水按摩池。而六樓公共設施有（
      一）國宴廳、配膳室，（二）交誼廳，（三）閱覽室，（四）酒吧，（五）Ｖ
      ＩＰ─ＲＯＯＭ，（六）圖書室，（七）韻律教室，（八）兒童遊戲室等公共
      設施。嗣後於八十五年五月一日交屋時，被上訴人始發現：（一）五樓面臨進
      化北路部分，並無露台，（二）游泳池面積縮小，（三）無按摩溫水池，（四
      ）無休閒活動室，（五）男、女更衣室、烤箱原為四間，現變成二間，（六）
      無槌球練習場，（七）無ＳＫＹ－ＬＯＢＢＹ，（八）無ＣＯＦＦＥＥ－ＢＡ
      Ｒ，而六樓部分則挑空，無配膳室、宴客廳、交誼廳、酒吧、圖書室、韻律教
      室、兒童遊戲室、圖書室等公共設施，與廣告圖說所載情形完全不同，上訴人
      竟於促銷廣告上表示有前述之公共設施，應係對商品之品質及內容為虛偽不實
      之表示，並足以引人錯誤，已構成民法上之詐欺行為。
（三）被上訴人於八十五年八月九日提出之八十五年度律盛字第八○九○一號律師函
      ，已明確載明被上訴人對上訴人系爭大樓「於六樓之公共設施並未施作，且將
      原有欲設六樓之設施或縮小規模或合併在五樓」，而表示上訴人有以誇大不實
      廣告使被上訴人受騙訂約，上開函文之內容得解釋為被上訴人主張受詐欺而誤
      為意思表示，探求其真意，應認被上訴人已為撤銷買賣契約之意思表示。又被
      上訴人於八十五年十月三十日委託律師寄予上訴人之函文，係因上訴人遲不與
      被上訴人會商解決，而被上訴人已取得土地所有權，雖已發函撤銷買賣契約，
      惟在回復原狀前，被上訴人仍為共有人，且上訴人係因唯恐被上訴人於住戶大
      會上，揭露其以不實廣告欺騙客戶之情事，對被上訴人故不發通知，被上訴人
      於知情後，乃發函抗議。再被上訴人雖於八十七年八月十一日再度發函上訴人
      ，意在說明上訴人以虛設公共設施之不實廣告欺騙消費者，被上訴人前已發函
      為解消買賣契約之意思表示，然法律行為經撤銷者，視為自始無效，是被上訴
      人縱於法律行為業經撤銷後再為解消買賣契約之行為，至多僅係後一解消之行
      為無從發生再次撤銷法律行為之效果，非得謂被上訴人未為撤銷買賣契約之意
      思表示。
（四）否認於八十三年即知上訴人有詐欺情事。
三、證據：引用原審立證方法。
丙、本院依職權調閱臺中市工務局（八一）中工建建字第一二二三號建照檔案全卷及
    訊問證人吳俊廷。
    理    由
一、本件被上訴人起訴主張：被上訴人於八十一年四月二十七日，根據上訴人提供之
    預售屋廣告設計圖說之內容，以八百六十萬元，向上訴人買受大衛道編號Ｂ五第
    十三樓房屋一棟及其坐落之土地，並簽訂土地及房屋買賣聯立契約，斯時，上訴
    人雖尚未取得系爭建物之建築執照，惟該建物已公開銷售，並有建築師規劃設計
    之藍圖及廣告以供購屋者參考，被上訴人業已繳納價金新臺幣（下同）二百八十
    四萬七千一百六十五元（其中土地價款一百四十九萬元，房屋價款一百零二萬元
    ，代收款三十三萬七千一百六十五元：即瓦斯費二萬二千三百九十五元、契稅十
    七萬六千五百七十一元、代書代辦費一萬七千五百元、代辦規費一萬四千九百九
    十九元、管理基金三萬元、預繳管理費一萬零三百元、外水申請費一萬元、外電
    申請費一萬五千元、火險費四萬零四百元），惟被上訴人於八十五年五月一日交
    屋後，發現五樓面臨進化北路部分並無露台，游泳池面積縮小、無按摩溫水池、
    無休閒活動室、男女更衣室、烤箱原為四間，現變成二間，無槌球練習場，無Ｓ
    ＫＹ─ＬＯＢＢＹ、ＣＯＦＦＥＥ─ＢＡＲ，而六樓部分則挑空，無配膳室、宴
    客廳、酒吧、圖書室、韻律教室、兒童遊戲室、圖書室等公共設施，與上訴人彩
    色廣告圖說內容不符，應係對商品之品質及內容為虛偽不實，並足以引人錯誤之
    情事，已構成民法上之詐欺行為。從而，被上訴人於八十五年八月九日，去函主
    張受上訴人詐欺，而撤銷前開買賣契約之意思表示。兩造買賣契約經被上訴人撤
    銷意思表示而無效，爰依民法第一百一十三條、第一百一十四條第二項規定請求
    回復原狀，又被上訴人給付之買賣價金已無法律上之原因，被上訴人再依民法第
    一百七十九條規定請求上訴人返還所受利益，另上訴人以詐術詐害被上訴人，使
    被上訴人受有損害，被上訴人並依民法第一百八十四條第一項前段，請求上訴人
    賠償；另上訴人在其廣告上對商品之內容，為虛偽不實之表徵，違反公平交易法
    第二十一條規定，致被上訴人受有損害，爰依同法第三十一條、第三十二條規定
    請求上訴人賠償，故上訴人應給付被上訴人二百八十四萬七千一百六十五元及自
    八十五年八月九日起至清償日止，按年息百分之五計算之利息，請求法院擇一判
    決（原審判決上訴人應於被上訴人將坐落台中市○區○○○段四四一地號，面積
    ０點三四七一公頃，應有部分一萬分之四十三，所有權移轉登記予上訴人時，給
    付被上訴人二百五十一萬元，及自八十五年八月九日起至清償日止，按年息百分
    之五計算之利息，而駁回其餘之訴；上訴人就其敗訴部分聲明不服，被上訴人就
    其敗訴部份未聲明不服，此部份業已確定）。
二、上訴人則以：上訴人與被上訴人正式訂立買賣契約之時間為八十一年四月二十七
    日，當時系爭大樓尚未取得建築執照，上訴人亦未公開對外銷售，系爭大樓於同
    年五月三十日始取得主管機關核准之建築執照，兩造間所簽訂之房屋預定買賣合
    約書第六條及第二十四條約定上訴人得全權依臺中市政府工務局核定之建照圖說
    建造系爭建物，有關之廣告宣傳品，僅供參考之用等語，是上訴人並無不當。又
    本件買賣上訴人無詐欺之行為，業經臺灣臺中地方法院八十五年度自字第一一九
    ０號刑事判決及臺灣高等法院臺中分院八十六年度上易字第一五九五號刑事判決
    確定，原告再度主張，顯然無法成立。再被上訴人所附之八十五年度律盛字第八
    ○九○一號律師函，全文並無撤銷之文，被上訴人指稱已依該函撤銷買賣契約，
    顯與事實不符。另被上訴人稱該函所載「解除」實為「撤銷」之意，惟依該函全
    文觀之，被上訴人發函之意旨乃在說明其懷疑上訴人涉嫌詐欺「欲」解除買賣契
    約，此僅為一般之催告函，不得視為被上訴人已為撤銷買賣契約之意思表示等語
    至辯。
三、查被上訴人主張上訴人於八十一年間，在坐落台中市○區○○○段四四一、四四
    二之二、四四七地號土地興建「大衛道」集體住宅，被上訴人於八十一年四月二
    十七日，以八百六十萬元，向上訴人買受大衛道編號Ｂ五第十三樓房屋一棟及其
    坐落之土地，並簽訂土地及房屋買賣聯立契約，被上訴人業已繳納價金二百八十
    四萬七千一百六十五元（其中土地價款一百四十九萬元，房屋價款一百零二萬元
    ，代收款三十三萬七千一百六十五元：即瓦斯費二萬二千三百九十五元、契稅十
    七萬六千五百七十一元、代書代辦費一萬七千五百元、代辦規費一萬四千九百九
    十九元、管理基金三萬元、預繳管理費一萬零三百元、外水申請費一萬元、外電
    申請費一萬五千元、火險費四萬零四百元），而上訴人之彩色廣告中載有稱：「
    大衛道」是由建築大師李祖原精心設計，一樓至四樓規劃為商場，五、六樓為公
    共設施；而公共設施為國ＢＣＡ景觀設計家貝爾特科林設計的，五樓公共設施部
    分為（一）游泳池長三十五米，寬二十米，（二）景觀花園，（三）休閒烤肉區
    ，（四）兒童游泳池，（五）休閒活動室內有乒乓球檯、撞球檯、飛鏢區，（六
    ）閱覽室，（七）健身房，（八）咖啡飲料區，（九）男女烤箱及更衣室二十四
    間，（十）槌球練習場，（十一）高爾夫果嶺練習場，（十二）ＣＯＦＦＥＥ─
    ＢＡＲ，（十三）ＳＫＹ─ＬＯＢＢＹ，（十四）溫水按摩池。而六樓公共設施
    有（一）國宴廳、配膳室，（二）交誼廳，（三）閱覽室，（四）酒吧，（五）
    ＶＩＰ─ＲＯＯＭ，（六）圖書室，（七）韻律室，（八）兒童遊戲室等公共設
    施，惟被告設計申請核准通過之藍圖第五層樓面臨進化北路方向，並無露台設計
    ，且欲作為游泳池之水池長度為二十一點七公尺，六樓除有一機房、貨梯機房、
    電梯機房、水箱及一間小辦公室外，餘均挑空，且實際完成之建物五樓面臨進化
    北路部分並無露台，游泳池面積縮小、無按摩溫水池、無休閒活動室、男女更衣
    室、烤箱原為四間，現變成二間，無槌球練習場，無ＳＫＹ─ＬＯＢＢＹ、ＣＯ
    ＦＦＥＥ─ＢＡＲ，而六樓部分則挑空，無配膳室、宴客廳、酒吧、圖書室、韻
    律教室、兒童遊戲室、圖書室等公共設施等情，業據被上訴人提出之建築藍圖二
    份、房屋買賣合約書一份（見原審卷第四十二至九十八頁）、客戶催款通知書一
    份（見原卷第九十九頁）、大衛道黑白、彩色廣告各一份附卷可稽，且為上訴人
    所不爭執，自堪信為真正。
四、上訴人主張於八十一年四月二十七日，與被上訴人訂立系爭大樓之買賣契約，當
    時系爭大樓尚未取得建築執照，上訴人亦未公開對外銷售，上訴人係依同年五月
    三十日取得之建築執照施工，符合該房屋預定買賣合約書第六條及第二十四條之
    規定，惟此節已為被上訴人所否認，經查：證人即參與本件系爭大樓設計之建築
    師事務所副總經理吳俊廷證述：「本件是八十一年五月三十日領照，約在八十年
    年底開始作業。」、「從接案到定案，約隔了十四個月，從設計圖到請照過程約
    六個月。」等語（見本院九十一年八月二十三日準備程序筆錄），復經本院提示
    原審卷第十五頁系爭大樓之建築藍圖予證人時，證人亦證述：「從設計到請照約
    要花半年時間，我們是依業主（即上訴人）的想法來設計這棟大樓，其外觀跟起
    訴狀（應為原審卷第十五頁）所附證物一樣。」等語（見本院九十一年七月二十
    六日準備程序筆錄），至於系爭大樓之開放空間部分，證人並結證：「開放空間
    審查一般是三個月，依資料推算，本件從掛號到領照只有半個月，約在八十一年
    二月間定案。」等語（見本院九十一年八月二十三日準備程序筆錄），是系爭大
    樓於八十年底即委託建築師事務所人員規劃設計，並在申請建築執照之前已擬妥
    建築藍圖，甚至開放空間的部分，亦在上訴人與被上訴人訂立買賣契約之前即已
    定案，上訴人復無法舉出反證證明與被上訴人訂約當時，系爭大樓並未對外公開
    銷售，按諸一般消費習慣，購屋所需資金動輒數百萬，有意購買者莫不慎重考慮
    ，審慎評估所欲購買之建物之環境、外觀、公共設施等諸多因素後，始與出賣人
    訂立買賣契約，豈會於房屋未公開銷售，甚至未參考任何建築藍圖或廣告之情況
    下，貿然下訂，是被上訴人係依據原審卷附之系爭大樓建築藍圖及廣告，與上訴
    人訂立買賣契約一節，應可認定，上訴人即應就廣告內容，負據實說明義務，上
    訴人執兩造買賣合約書內容，藉以脫免其應依廣告內容所負之據實說明義務，無
    足憑採。
五、按民事庭得獨立調查事實，依自行調查證據之結果所得心證，判斷起訴所主張事
    實之有無，不受刑事法院認定事實之拘束。又民事法上所謂詐欺云者，係謂欲相
    對人陷於錯誤，故意示以不實之事，令其因錯誤而為意思表示即構成（最高法院
    十八年上字第三七一號判例意旨參照）。至於行為者，主觀上是否應具有意圖為
    自己或他人不法之所有之主觀犯意，則非所論。查上訴人所興建之「大衛道」集
    合住宅，係以預售屋之方式出售，此為兩造所不爭執，又被上訴人購屋時，所依
    憑者為系爭大樓之建築藍圖及廣告，已如前述。是上訴人所為之預售屋廣告如有
    與事實不符或引人錯誤之情事，將導致被上訴人產生錯誤之認知與決定。本件上
    訴人於系爭預售屋廣告黑白及彩色圖說，並未據實標明系爭建物申請核准通過之
    建築藍圖第五層樓面臨進化北路方向，並無露台設計，且欲作為游泳池之水池長
    度僅為二十一點七公尺，六樓除有一機房、貨梯機房、電梯機房、水箱及一間小
    辦公室外，餘均挑空，上訴人就系爭房屋週遭公共設施環境之說明已未盡據實說
    明之義務，上開不實之廣告，已嚴重影響被上訴人對於生活、居住品質之期待，
    自屬交易上之重要事項，上訴人提供與事實不符之廣告圖說，供僅能憑廣告圖說
    作為決定是否購買依據之被上訴人購屋，作為決定購屋與否之憑據，揆諸預售屋
    之交易特性，要難卸有故意示以虛偽不實、並足引人錯誤之情事，以誘使相對人
    為錯誤之意思表示之意圖及行為。從而，被上訴人主張上訴人之上開行為，構成
    民法上之詐欺，洵屬信而有徵。至上訴人辯稱：其前述廣告銷售行為，業經法院
    刑事庭判決該等行為非屬刑法詐欺犯行確定云云。惟本件上訴人以前述虛偽不實
    廣告，致被上訴人誤判系爭建物之居住品質，而為意思表示向上訴人購買系爭預
    售屋，被上訴人既因上訴人不實說明之行為，而誤為購買之意思表示，上訴人之
    不實廣告行為，與民法之詐欺已屬該當，是縱刑事法院認無足夠證據，足以證明
    上訴人為該不實廣告行為時，有為自己不法所有之意圖，而為無罪之認定，惟上
    訴人既有不實廣告使被上訴人誤判系爭房屋居住品質，而為意思表示，即有民事
    詐欺行為，是刑事法院之無罪認定，尚無礙本院就上訴人有民事上詐欺行為之認
    定，是上訴人關此抗辯，即非可採。
六、另解釋意思表示應探求當事人之真意，不得拘泥於所用之辭句，民法第九十八條
    定有明文。本件上訴人辯稱：被上訴人提出之八十五年度律盛字第八○九○一號
    律師函（見原審卷第一百頁），該函發函之意旨僅在說明其懷疑上訴人涉嫌詐欺
    「欲」解除契約，應僅為一般之催告函，非謂上訴人已為撤銷買賣契約之意思表
    示云云。然查：參諸上開律師函，其主旨已載為爰代當事人乙○○「解除」房地
    買賣契約事，並於函中載明被上訴人係對上訴人將系爭大樓「於六樓之公共設施
    並未施作，且將原有欲設六樓之設施或縮小規模或合併在五樓」，而表示上訴人
    有以誇大不實廣告使其受騙訂約，涉有詐欺之嫌等語，觀其函內容之文義，被上
    訴人係主張受詐欺而誤為意思表示，其乃表示「解消」買賣契約之意思表示，探
    求其真意，實係「撤銷」買賣意思表示無誤，自不應拘泥於誤用之文字，而認被
    上訴人係主張「解除」契約。又該函主旨已明確表示解消買賣契約，至於該函說
    明欄，僅是將上訴人如何以不實廣告詐欺之始末予以敘述，並希望上訴人於文到
    三日內出面會商解決被上訴人撤銷系爭契約後，上訴人應如何回復原狀及賠償被
    上訴人損失之問題，尚不得以會商之字語即認被上訴人尚未撤銷買賣契約。上訴
    人執上開函文之表面文字記載稱被上訴人未為撤銷買賣契約之意思表示，應不可
    採。
七、末按因契約互負債務者，於他方當事人未為對待給付前，得拒絕自己之給付。民
    法第二百六十四條第一項前段定有明文。又同時履行抗辯權，於兩債務之對立，
    在實質上有牽連性之情事者，基於法律公平原則，亦得準用或類推適用之。本件
    上訴人基於兩造間之買賣契約，已將被上訴人所購之土地即台中市○區○○○段
    四四一地號，面積０點三四七一公頃，應有部分一萬分之四十三，土地所有權移
    轉登記予被上訴人，已據上訴人所提八十七年度眾正字第０五二六０一號律師函
    在卷可參，復為被上訴人所不爭執。查系爭土地及房屋買賣聯立契約，既經被上
    訴人撤銷而自始無效，上訴人因系爭買賣契約，就被上訴人所交付而受領之房屋
    及土地買賣價金，固無法律上之原因，而應返還，惟被上訴人因系爭買賣契約，
    所受登記於上訴人之土地應有部分所有權移轉登記，亦無法律上之原因，是上訴
    人亦得請求被上訴人將上述土地所有權應有部分，移轉登記回上訴人名下，且兩
    造所負之義務，均因系爭無效買賣契約而起，兩對立之債務，實具牽連性，揆諸
    前揭說明，自應類推適用關於同時履行抗辯權之規定。從而，被上訴人依民法第
    一百七十九條規定請求上訴人給付二百八十四萬七千一百六十五元，及自撤銷買
    賣契約（即八十五年八月九日）之日起起至清償日止之法定遲延利息，經原審判
    命上訴人應於被上訴人將其所購買之土地所有權移轉登記予上訴人時，給付被上
    訴人二百五十一萬元，及自八十五年八月九日起至清償日止，按年息百分之五計
    算之利息，為有理由，應予准許，逾此所為請求，為無理由，應予駁回。原審判
    命上訴人給付部分，核無不當，上訴意旨指摘原判決此部份不當，求予廢棄改判
    ，為無理由，應駁回其上訴。
八、本件事證已臻明確，兩造其餘攻擊防禦方法及舉證，暨上訴人聲請訊問證人李祖
    原，核與判決結果不生影響，毋庸逐一論列及傳訊，附此敘明。
九、據上論結，本件上訴為無理由，依民事訴訟法第四百四十九條第一項、第七十八
    條，判決如主文。
中      華      民      國    九十二    年      三      月     十一     日
~B1民事第四庭審判長法  官  黃斐君
~B2                法  官  陳蘇宗
~B3                法  官  張鑫城
右為正本係照原本作成。
如對本判決上訴，須於收受判決送達後二十日內向本院提出上訴書狀，其未表明上訴
理由者，應於提出上訴後二十日內向本院提出上訴理由書（須按他造人數附具繕本）
，並繳納送達用雙掛號郵票拾份（每份拾肆元）。
上訴時應提出委任律師或具有律師資格之人之委任狀；委任有律師資格者，另應附具
律師及格證書及釋明委任人與受任人有民事訴訟法第四百六十六條之一第一項但書或
第二項（詳附註）所定關係之釋明文書影本。
~B                書記官  劉智文
中      華      民      國    九十二    年      三      月     十三     日
附註：
民事訴訟法第四百六十六條之一（第一項、第二項）
對於第二審判決上訴，上訴人應委任律師為訴訟代理人。但上訴人或其法定代理人具
有律師資格者，不在此限。
上訴人之配偶、三親等內之血親、二親等內之姻親，或上訴人為法人、中央或地方機
關時，其所屬專任人員具有律師資格並經法院認為適當者，亦得為第三審訴訟代理人
。
                                                                        Ｙ


司法院資訊處製作；財團法人民間司法改革基金會備份。
